高雄高等行政法院判決　　　　　　　　　　　　　　九十二年度訴字第一二二五號
　　　　　　　　　　　　　　　.
　　原　　　告　日高豐貿易有限公司
　　代　表　人　甲○○
　　訴訟代理人　丙○○
　　被　　　告　財政部高雄關稅局
　　代　表　人　李克明　局長
　　訴訟代理人　乙○○
　　　　　　　　丁○○
右當事人間因虛報進口貨物事件，原告不服財政部中華民國九十二年八月二十二日台
財訴字第○九二一三○○七九二號訴願決定，提起行政訴訟。本院判決如左：
　　主  文
訴願決定及原處分（復查決定含原核定處分）均撤銷。
訴訟費用由被告負擔。
　　事  實
甲、事實概要：
　  緣原告於民國（下同）九十一年四月八日委由百立報關股份有限公司向被告所屬
    高雄機場分局申報進口RAW MATERIAL OF GYPSUM-PEN乙批（進口報單第ＢＦ／九
    一／一九五／○○六七○號），經該分局查驗結果，更正來貨貨名為快活棒（女
    性情趣用品）。被告認來貨與原申報貨名不符，以原告涉及虛報進口貨物名稱，
    逃漏進口稅款之行為，乃依海關緝私條例第三十七條第一項規定，裁處原告所漏
    進口稅款二倍之罰款新台幣（下同）三六、七五八元，併沒入其貨物，原告並已
    繳清罰鍰在案。嗣被告以來貨為行政院衛生署列管之藥品，原告進口該藥品未持
    有藥品許可證，即屬藥事法第二十二條第二款所稱之禁藥，核屬管制進口物品；
    遂認原告有虛報貨物名稱，涉及逃避管制之情事，乃撤銷原處分，並改按海關緝
    私條例第三十七條第三項轉據同條例第三十六條第一項、第三項規定裁處原告貨
    價一倍之罰鍰二○八、八○○元，併沒入系爭貨物。原告不服，申請復查，未獲
    變更；提起訴願，亦遭駁回；遂提起本件行政訴訟。
乙、兩造聲明：
一、原告聲明求為判決：
（一）訴願決定及原處分（復查決定含原核定處分）均撤銷。
（二）訴訟費用由被告負擔。
二、被告聲明求為判決：
（一）原告之訴駁回。
（二）訴訟費用由原告負擔。
丙、兩造爭點：
一、原告主張之理由：
（一）原告於九十一年四月八日向被告申報自新加坡進口印尼製RAW MATERIAL OF
      GYPSUM-PEN乙批（進口報單第ＢＦ／九一／一九五／○○六七○號），經被告
      查驗後認定與申報貨物不符，乃裁處原告罰鍰，併沒入系爭貨物。嗣原告依被
      告所為之裁罰處分繳清罰鍰，本案應已終結，然就此同一事件，被告竟於事後
      依職權撤銷已裁罰完畢之處罰，另裁處原告更重之罰鍰，自有未合。至被告所
      引改制前行政法院即現在最高行政法院六十二年判字第二九八號判例意旨，係
      指行政救濟中，原處分並未確定之情形，此與本件事實業已處罰且執行完畢，
      顯非於行政救濟中之情形，並不相同，自不能比附援引。
（二）又查，本件被告認系爭貨物為禁藥性質，然系爭貨物已經臺灣高雄地方法院檢
      察署檢察官以九十二年度偵字第一九八七一號不起訴處分書認定為非屬管制品
      性質，被告自應加以尊重。從而，系爭處分於法即有違誤。
二、被告答辯之理由：
（一）按「報運貨物進口而有左列情事之一者．．．一、虛報所運貨物之名稱、．．
      ．」；「有前二項情事之一而涉及逃避管制者，依前條第一項及第三項論處。
      」；「私運貨物進口．．．者，處貨價一倍至三倍之罰鍰。」；「前二項私運
      貨物沒入之。」分別為海關緝私條例第三十七條第一項、第三項及同條例第三
      十六條第一項、第三項所明定。
（二）又按「違法行政處分於法定救濟期間經過後，原處分機關得依職權為全部或一
      部之撤銷；其上級機關亦得為之。．．．。」為行政程序法第一百十七條所明
      定。另依改制前行政法院六十二年判字第二九八號判例意旨：「依行政救濟之
      法理，除原處分適用法律錯誤外，申請復查之結果，不得為更不利於行政救濟
      人之決定。」易言之，如原處分適用法律有錯誤，原處分機關自得依職權變更
      原處分，另為適法之處分，不受「不得為更不利於行政救濟人之決定」之限制
      。經查，本件原告報運貨物進口，虛報貨物名稱，被告先前誤認涉案貨物非屬
      管制物品，而依海關緝私條例第三十七條第一項第一款規定，裁處原告所漏進
      口稅款二倍之罰款三六、七五八元，併沒入貨物。惟來貨嗣經行政院衛生署藥
      政處查復，係屬藥事法所稱之禁藥，核屬管制物品。從而，原告報運貨物進口
      ，已涉及虛報貨物名稱、逃避管制之行為，是原處分雖已告確定，參照上開規
      定及判例意旨，被告予以撤銷原處分另為適法之處分，於法洵無不合。
（三）另本件被告涉及進口禁藥之行為，雖獲檢察官不起訴處分，惟查系爭貨物含有
      明礬等成分，在印尼可作為女性情趣用品，為原告所自承，且依據答覆聯絡單
      所載藥政處之答覆：「案內產品快活棒含Aluminum Ammonium Sulfate‧‧．
      稱殺菌等作用，應以藥品列管，惟該品未持有藥品許可證應屬藥事法第二十二
      條第二款所稱之禁藥。」原告以進出口貿易為業，對貨物進口之相關規定應知
      之甚詳，系爭進口貨物為禁藥，原告縱非故意，亦難謂無過失，參照司法院釋
      字第二七五號解釋，自應受罰。又按：「下列違禁品，除法律另有規定外，不
      得進口．．．．六、依其他法律規定之違禁品。」為關稅法第六十一條所明定
      。另依據財政部九十一年九月十九日台財關第0000000000號令：「
      海關緝私條例第三條、第三十七條、第三十八條、第三十九條及第五十三條所
      稱『管制』之涵義相同，係指進口或出口下列規定不得進口或出口或管制輸出
      入之物品（一）關稅法第六十一條規定不得進口之違禁品。．．．．。」是系
      爭貨物係屬海關緝私條例之管制物品，殆無疑義。又本案所涉藥事法之處罰規
      定屬刑事罰，具體個案是否構成犯罪要件，由承辦檢察官依其調查所得之證據
      ，依法偵查。而上開海關緝私條例之罰則純係行政罰，參據改制前行政法院即
      現在最高行政法院五十一年度判字第九二號判例意旨，縱然原告就相同違章事
      實之刑事責任，前經檢察官處分不起訴，海關仍得本於權責依事實認定論處，
      核與原告涉及藥事法之刑責是否成立無關。綜上，本件被告所為系爭處分，於
      法並無違誤。
    理  由
一、按「報運貨物進口而有左列情事之一者，得視情節輕重，處以所漏進口稅額二倍
    至五倍之罰鍰，或沒入或併沒入其貨物‧．．．一、虛報所運貨物之名稱、．．
    ．」；「有前二項情事之一而涉及逃避管制者，依前條第一項及第三項論處。」
    ；「私運貨物進口、出口或經營私運貨物者，處貨價一倍至三倍之罰鍰。」；「
    前二項私運貨物沒入之。」，分別為海關緝私條例第三十七條第一項、第三項及
    同條例第三十六條第一項、第三項所明定。乃虛報進口貨物名稱而涉及逃避管制
    之行為，既為前揭海關緝私條例第三十七條第一項暨第三十六條第三項行政罰之
    要件事實，依舉證責任分配原則，自應由海關負舉證責任。先予敘明。
二、本件原告於九十一年四月八日委由百立報關股份有限公司向被告所屬高雄機場分
    局申報進口RAW MATERIAL OF GYPSUM-PEN乙批（進口報單第ＢＦ／九一／一九五
    ／○○六七○號），經該分局查驗結果，更正來貨貨名為快活棒（女性情趣用品
    ）。被告認來貨與原申報貨名不符，以原告涉及虛報進口貨物名稱，逃漏進口稅
    款之行為，乃依海關緝私條例第三十七條第一項規定，裁處原告所漏進口稅款二
    倍之罰款三六、七五八元，併沒入其貨物，原告並已繳清罰鍰在案。嗣被告以來
    貨為衛生署列管之藥品，原告進口該藥品未持有藥品許可證，即屬藥事法第二十
    二條第二款所稱之禁藥，核屬管制進口物品；遂認原告有虛報貨物名稱，涉及逃
    避管制之情事，乃撤銷原處分，並改按海關緝私條例第三十七條第三項轉據同條
    例第三十六條第一項、第三項規定裁處原告貨價一倍之罰鍰二○八、八○○元，
    併沒入系爭貨物。上開事實有進口報單、緝私報告表、行政院衛生署藥政處（九
    一）高機估詢字第○二三號函、被告九一年第○八二○號處分書及九十一年第0
    0000000號更一號處分書等附原處分卷可稽，應堪信實。
三、經查，本件被告以系爭貨物申報名稱依上開進口報單所載，為RAW MATERIAL OF
    GYPSUM-PEN（即石膏筆），參諸前揭行政院衛生署藥政處（九一）高機估詢字第
    ○二三號函及另案同署藥物食品檢驗局九十一年四月十日藥檢壹字第九一○三五
    六五號檢驗成績書，來貨雖無其他西藥成分，然因含有Aluminum Ammonium
    Sulfate（即明礬）成分，而據以認定原告不僅有涉及虛報進口貨物名稱之行為
    ，尚有逃避管制之違章事實，固非無見。惟本件原告所執以主張並未違反海關緝
    私條例之論證，即原告因系爭案件事實，前經被告暨內政部警政署航空警察局高
    雄分局移送偵辦涉嫌違反懲治走私條例部分，已經臺灣高雄地方法院檢察署檢察
    官以九十二年度偵字第一九八七一號不起訴處分書不起訴在案，乃審諸該卷附不
    起訴處分書之意旨：「‧‧‧移送意旨認被告涉犯違法輸入禁藥犯行，係以渠未
    經許可輸入上開石膏筆，而該批石膏筆經高雄關稅局向行政院衛生署藥政處（下
    稱藥政處）電詢，據藥政處答以‧‧‧稱殺菌等作用，應以藥品列管，惟該品未
    持有藥品許可證，應屬藥事法第二十二條第二款所稱之禁藥等語為據。‧‧‧（
    ２）而觀諸上開答覆聯絡單所載藥政處之答覆，係因該『快活棒』含明礬成分，
    又有殺菌等作用，故認定應以藥品列管。然明礬成分列載於成藥及固有成分藥劑
    管理辦法第二條甲類成藥基準表第十一類及第十二類；其若只作為清潔用品，未
    標示醫療效能者，則不以藥品列管，至明礬原物或其經加工調製，製成一定劑型
    及劑量，且其仿單、包裝標示效能、性能或適應症、用法用量者，則應以藥品列
    管，據行政院衛生署於臺灣高雄地方法院九十二年度訴字第一八○號案件審理中
    函示在案，有該案判決書一紙存卷可憑。是具明礬成分之物品，應否以藥品列管
    ，與其用法，標示之效能、性能至屬相關。而移送機關既係以自網路列印之『快
    活棒』型錄資料向藥政處電詢，且被告僅係以石膏筆之名義報關，本件顯無相關
    醫療效能之標示足可佐證本件被告進口之上開石膏筆應以藥品列管。‧‧‧」亦
    可資為本件原告並無從事虛報進口貨物名稱並逃避管制違章行為之證明。次查，
    報運貨物進口有否涉及虛報行為逃避管制，應否依法處分，悉以報單所申報與實
    際來貨查驗結果為認定依據。乃系爭貨物固含有明礬成分，然其是否為管制藥品
    之判斷，依行政院衛生署函復臺灣高雄地方法院之意見，乃繫於實際貨物是否供
    醫療用途，即製成一定劑型及劑量，且其仿單、包裝有標示效能、性能或適應症
    、用法用量者，方足當之，非謂凡含有明礬成分之貨物，均應視為管制藥品，例
    如來貨若僅供清潔用途者，縱含有明礬成分，仍不得視為管制藥品。茲行政院衛
    生署既為國家最高藥政主管機關，其就藥品管制所為之上開專業意見，其他行政
    機關自應予以尊重。準此，來貨進口通關時並未附有仿單或其他醫療用途之標示
    ，此為兩造所不爭，而來貨另如原告所稱，或亦可供腳底按摩用途之功能，此參
    諸前揭臺灣高雄地方法院檢察署不起訴處分書及附於原處分卷之原告說明函自明
    。是以，系爭貨物報關時既未標示醫療效能，且其亦不排除有供其他用途之可能
    ，自難僅以被告列印自網路之「快活棒」型錄資料而臆測來貨應以藥品列管，遽
    為原告不利之判斷。至來貨通關後，縱使日後供作情趣用品或其他醫療用途，亦
    屬衛生主管機關應否以系爭貨物未有藥品許可證而行使職權予以查禁之問題，自
    非被告所宜事先臆測干涉。職此，本件被告以來貨為衛生署列管之藥品，原告未
    持有藥品許可證，而認原告有虛報貨物名稱，涉及逃避管制之情事，尚有未合。
    再者，本件被告所提出前揭卷附臺灣高雄地方法院九十二年度訴字第一八○號刑
    事判決，雖認定含有明礬成分之快活棒草藥，屬於禁藥之性質，而為涉案被告違
    反藥事法之有罪判決，惟因該案情節乃該被告明知快活棒草藥於印尼為合法公開
    販售之藥品，係因不知於臺灣係屬禁藥，而予攜帶搭機入關等情（參諸上開判決
    書理由欄所載自明），此與本案情節並不相同，且上開判決亦未論述何以不採行
    政院衛生署前揭函釋意見之理由，尚難採酌援引。是本院審酌兩造攻防方法，認
    被告就原告有從事海關緝私條例虛報進口貨物名稱逃避管制之行政罰要件事實，
    所提之相關證據並未能確切證明原告有從事上開違章行為。從而，被告認原告有
    從事虛報進口貨物名稱並逃避管制之行為，而據以裁處原告罰鍰之行政處分，併
    沒入系爭貨物，於法即有違誤。
四、綜右所述，本件被告就原告虛報進口貨物名稱並逃避管制之違法事實，既無法盡
    其舉證責任，則被告遽以依海關緝私條例第三十七條第三項轉據同條例第三十六
    條第一項、第三項規定裁處原告罰鍰併沒入系爭貨物，於法即有未合。訴願決定
    未予糾正，同有可議。原告起訴意旨執以指摘，為有理由，爰將訴願決定及原處
    分（復查決定含原核定處分），均予撤銷，以期適法。又本件事證已臻明確，兩
    造其餘論述，與判決結果無影響，不予論究，附此敘明。
五、據上論結，本件原告之訴為有理由，爰依行政訴訟法第一百九十五條第一項前段
    、第九十八條第三項前段，判決如主文。
中　　　華　　　民　　　國    九十三　　年　  　二　　　月　　　四　　　日
                              高雄高等行政法院第三庭
                                          審判長法官    江 幸 垠
　      　　　　　　　　　　　            法      官    戴 見 草
     　   　　　　　　　　　　　          法      官    林 石 猛
右為正本係照原本作成。
如不服本判決，應於判決送達後二十日內向本院提出上訴書狀，其未表明上訴理由者
，應於提起上訴後二十日內向本院提出上訴理由書（須按對造人數附繕本）；如於本
判決宣示或公告後送達前提起上訴者，應於判決送達後二十日內補提上訴理由書（須
附繕本）。未表明上訴理由者，逕以裁定駁回。
提起上訴應預繳送達用雙掛號郵票七份（每份三十四元）。
中　　　華　　　民　　　國    九十三　　年　  　二　　　月　　　四　　　日
                                          法院書記官    李 建 霆
